臺灣南投地方法院刑事判決
111年度易字第116號
公  訴  人  臺灣南投地方檢察署檢察官 
被      告  宋祐丞


選任辯護人  許哲嘉律師
            林湘清律師
上列被告因重利案件，經檢察官提起公訴（109年度偵字第3166
號），因被告就被訴事實為有罪之陳述，本院裁定進行簡式審判
程序，判決如下：
    主      文
宋祐丞共同犯重利罪，處有期徒刑參月，如易科罰金，以新臺幣
壹仟元折算壹日。未扣案犯罪所得新臺幣肆萬元沒收，於全部或
一部不能沒收或不宜執行沒收時，追徵其價額。
    事實及理由
一、犯罪事實：
  ㈠宋祐丞(綽號「陳政」)與真實姓名不詳，綽號「小胖」之成
    年男子，渠等明知簡文政（已歿）因生活所需急需資金，竟
    共同基於乘他人急迫、輕率、無經驗或難以求助之處境，貸
    以金錢，而取得與原本顯不相當之重利之犯意聯絡，先由「
    小胖」於民國107 年9 月28日，貸與簡文政新臺幣（下同）
    20萬元，約定10天後為清償期，扣除利息3 萬5000元後，實
    際交付16萬5000 元與簡文政。嗣「小胖」於107 年10月5 
    日告知簡文政需提前還款，簡文政得知後因無力清償借款金
    額，遂與宋祐丞相約於107 年10月5 日15時許，至南投縣○○
    市○○路00號之臺灣銀行中興分行處理，宋祐丞接續上開重利
    之犯意，再貸款20萬元與簡文政，約定107 年10月9 日清償
    ，利息4 萬元並先扣除之方式，實際交付16萬元與簡文政，
    而取得與原本顯不相當之重利，宋祐丞另要求簡文政簽發16
    萬元支票共2 張(開票銀行：彰化銀行中港分行，票號00000
    00、0000000號，發票日分別為107 年10月8日、107 年10月
    9 日)供擔保清償借款。嗣簡文政因擔憂日後無力清償，而
    於107 年10月7 日自殺身亡，簡文政之父簡楊新翻閱簡文政
    之遺書，因而報警處理，而查知上情。
  ㈡案經南投縣政府警察局移送臺灣南投地方檢察署檢察官偵查
    起訴。　　
二、證據名稱：
  ㈠被告宋祐丞於本院準備程序與審理中之自白。
  ㈡證人簡楊新、黃俊富於警詢及偵查中之證述（參見警卷第29
    頁至33頁、第41頁至47頁，偵卷第40頁至42頁）。
  ㈢簡文政之遺書、臺灣南投地方檢察署107 年度相字第429 號
    相驗屍體證明書、臺灣銀行中興分行107 年10月5 日之監視
    器錄影截圖、票號0000000、0000000支票2 張之退票理由單
    （見警卷第8 頁至12頁、第36頁至38頁、第48頁至52頁、第
    82頁至83頁、第108 頁至114 頁）。
三、論罪科刑之理由：
  ㈠按所謂取得與原本顯不相當之重利，係指就原本利率、時期
    核算及參酌當地之經濟狀況，較之一般債務之利息，顯有特
    殊之超額者而言（最高法院27年上字第520號判例參照）。
    查本件被告以借款本金20萬元，借期5 天，利息4 萬元之異
    於尋常之高額利率，與民法第203 條所定之週年利率5% 之
    法定利率，或同法第205 條所定之最高利率週年利率16%之
    限制，相去甚遠，與目前金融機構放款利率及合法當舖業者
    之質借利息相較，亦顯不相當，衡諸目前社會經濟情況，本
    件被告所收取之利息，顯較一般債務之利息有特殊之超額，
    核屬與原本顯不相當之重利。又該利率遠高於依其他管道借
    款所應負擔，被害人仍甘願繳納高額利息，徵諸常情，若非
    迫於急需，借貸無門，有非舉債借款不可之壓力與急迫性，
    焉有未多加慎重考慮即願意支付如此高額利息向被告借款，
    而背負重利債務之必要。足認被害人向被告借款之際，確係
    因急迫告貸無門，始決定忍受高額利息負擔向被告借款，顯
    有急迫之情形甚明。核被告所為，係犯刑法第344條第1 項
    之重利罪。被告及綽號「小胖」之成年男子向被害人多次收
    取重利犯行，係於密切接近之時地實施，侵害同一被害人之
    財產法益，各行為之獨立性極為薄弱，依一般社會健全概念
    ，在時間差距上，難以強行分開，在刑法評價上，以視為數
    個舉動之接續施行，合為包括之一行為予以評價，較為合理
    ，應論以接續犯之包括之一罪（最高法院86年台上字第3295
    號判例參照）。
  ㈡被告及綽號「小胖」之成年男子就上開犯罪事實，有犯意聯
    絡及行為分擔，為共同正犯。
  ㈢爰審酌被告不思以正途賺取所需，為圖不法利得，對於需款
    孔急之被害人，貸與金錢而取得與原本顯不相當之重利，危
    害社會正常之金融秩序，且高額利率常肇致債務人陷於龐大
    債務之泥淖，難以翻身，對發生經濟危機之個人及合乎經濟
    秩序之信賴均有損害，並考量本件被告已收取利息4 萬元，
    被害人事後因無力還款而自殺身亡，綜合其所生危害與情節
    ，以及被告犯後坦承犯行之態度，暨考量其自述為高中畢業
    之智識程度，從事養殖漁業工作，家庭經濟狀況普通，與母
    親同住等一切情狀，量處如主文所示之刑，並諭知如易科罰
    金之折算標準，以資懲儆。
  ㈣沒收部分，按被告犯重利罪，其既係為取得與原本顯不相當
    之重利始借款予被害人，則若無法取得與原本顯不相當之重
    利，被告自不會借款予被害人，故被告所取得與原本顯不相
    當之重利自係其犯罪所得，無庸扣除當舖業者合法放款可收
    取之利息（臺灣高等法院105年度上易字第919號判決意旨參
    照），依刑法第38條之1 第1 項、第3 項之規定，自應將其
    所取得與原本顯不相當之重利沒收，於全部或一部不能沒收
    或不宜執行沒收時，追徵其價額。經查：被告之犯罪所得即
    已向被害人所收取之利息為4 萬元，業據被告供述明確，應
    依法諭知沒收，如全部或一部不能沒收或不宜執行沒收，追
    徵其價額。
四、適用之法律：
    刑事訴訟法第273 條之1 第1 項、第299 條第1 項前段、第
    310 條之2、第454 條第1 項。
本案經檢察官李英霆提起公訴，檢察官劉景仁到庭執行職務。
中　　華　　民　　國　　111 　年　　6 　　月　　29　　日
　　　　　　　　　        臺灣南投地方法院刑事第二庭   
　　　　　　　　　            法　官  羅子俞
以上正本證明與原本無異。 
如不服本判決應於判決送達後20日內向本院提出上訴狀，（均須
按他造當事人之數附繕本）「切勿逕送上級法院」。
告訴人或被害人如對於本判決不服者，應具備理由請求檢察官上
訴，其上訴期間之計算係以檢察官收受判決正本之日期為準。
                              書記官 吳瓊英
中　　華　　民　　國　　111 　年　　6 　　月　　29　　日
附錄本案論罪科刑法條：
中華民國刑法第344條
乘他人急迫、輕率、無經驗或難以求助之處境，貸以金錢或其他
物品，而取得與原本顯不相當之重利者，處3年以下有期徒刑、
拘役或科或併科30萬元以下罰金。
前項重利，包括手續費、保管費、違約金及其他與借貸相關之費
用。